ACORDAO-COMPLETO-2352837

ACÓRDÃO 2954/2019 ATA 13/2019 - SEGUNDA CÂMARA

Acórdão 2954/2019-TCU-Segunda Câmara
1. Processo nº TC Processo 025.094/2016-5. 
2. Grupo I - Classe de Assunto II:  Tomada de Contas Especial.
3. Responsáveis: Alan de Souza Azevedo (CPF XXX.713.891-XX) , ex-Prefeito de Tucumã (PA) ; Marlene Pereira Duarte Azevedo (CPF XXX.966.182-XX) , ex-Secretária de Assistência Social de Tucumã (PA) .
4. Entidade: Município de Tucumã (PA) .
5. Relator: Ministro Raimundo Carreiro.
6. Representante do Ministério Público: Subprocurador-Geral Lucas Rocha Furtado.
7. Unidade Técnica: Secretaria de Controle Externo no Estado do Pará (Secex/PA) .
8. Advogados: não há
9. Acórdão:
VISTOS, relatados e discutidos estes autos de Tomada de Contas Especial de responsabilidade do Sr. Alan de Souza Azevedo, na condição de Prefeito de Tucumã (PA) , e da Sra. Marlene Pereira Duarte Azevedo, na condição de Secretária de Assistência Social do município, instaurada em razão da omissão no dever de prestar contas da utilização de recursos federais repassados ao Município pelo Fundo Nacional de Assistência Social no valor de aproximados R$ 850.000,00 (em valores atuais) ,
ACORDAM os Ministros do Tribunal de Contas da União, reunidos em Sessão da Segunda Câmara, diante das razões expostas pelo Relator, em:
9.1. julgar irregulares as contas do Sr. Alan de Souza Azevedo e da Sra. Marlene Pereira Duarte Azevedo, com fulcro no art. 1º, inciso I, no art. 16, inciso III, alíneas "a" e "c", c/c o art. 19 e o art. 23, inciso III, todos da Lei n.º 8.443, de 16 de julho de 1992, condenando-os, ao pagamento dos valores discriminados, fixando-lhes o prazo de 15 (quinze) dias, a contar da notificação, para comprovarem, perante o Tribunal, o recolhimento desses valores aos cofres do Fundo Nacional de Assistência Social, atualizados monetariamente e acrescidos dos juros de mora calculados a partir das datas indicadas até a data do recolhimento, na forma prevista na legislação em vigor;
	Valor (R$) 
	Data

	19/2/2008
	6.300,00

	21/2/2008
	3.120,00

	25/2/2008
	3.160,00

	7/3/2008
	14.941,00

	14/3/2008
	6.300,00

	20/3/2008
	3.120,00

	1º/4/2008
	14.941,00

	8/4/2008
	6.300,00

	22/4/2008
	14.941,00

	9/5/2008
	14.941,00

	12/5/2008
	6.300,00

	6/6/2008
	6.300,00

	11/6/2008
	3.120,00

	24/6/2008
	14.941,00

	1º/7/2008
	3.080,00

	1°/7/2008
	8.793,75

	1º/7/2008
	6.300,00

	2/7/2008
	14.941,00

	8/8/2008
	14.941,00

	12/8/2008
	6.300,00

	15/8/2008
	3.060,00

	19/8/2008
	8.793,75

	4/9/2008
	6.300,00

	4/9/2008
	14.941,00

	10/9/2008
	3.080,00

	10/9/2008
	8.793,75

	13/10/2008
	3.080,00

	15/10/2008
	8.793,75

	17/10/2008
	6.300,00

	7/11/2008
	6.300,00

	12/11/2008
	2.980,00

	13/11/2008
	8.793,75

	3/12/2008
	14.941,00

	16/12/2008
	8.793,75

	19/12/2008
	6.300,00

	22/12/2008
	4.000,00

	23/12/2008
	14.941,00

	30/12/2008
	14.941,00

9.2. aplicar ao Sr. Alan de Souza Azevedo e à Sra. Marlene Pereira Duarte Azevedo a multa referida no art. 57 da Lei nº  8.443, de 1992, no valor de R$ 25.000,00 (vinte e cinco mil reais) , fixando-lhes o prazo de 15 (quinze) dias, a partir das notificações, para que comprovem, perante o Tribunal, o recolhimento aos cofres do Tesouro Nacional, atualizada monetariamente desde a data deste acórdão até a data do efetivo recolhimento, se forem pagas após o vencimento, na forma da legislação em vigor;
9.3. autorizar, desde logo, se requerido, o pagamento das dívidas mencionadas nos itens 9.1 e 9.2 em até 36 (tinta e seis) parcelas mensais consecutivas, nos termos do art. 26 da Lei n.º 8.443, de 16 de junho de 1992, c/c o art. 217 do Regimento Interno, fixando-lhes o prazo de quinze dias, a contar do recebimento das notificações, para comprovarem perante o Tribunal o recolhimento da primeira parcela, e de trinta dias, a contar da parcela anterior, para comprovarem os recolhimentos das demais parcelas atualizadas monetariamente, devendo incidir sobre cada valor mensal da dívida mencionada no item 9.1, os juros de mora devidos, na forma prevista na legislação em vigor;
9.4. alertar os responsáveis de que a falta de comprovação do recolhimento de qualquer parcela importará o vencimento antecipado do saldo devedor, nos termos do § 2º do art. 217 do Regimento Interno deste Tribunal;
9.5. autorizar, desde logo, caso não sejam atendidas as notificações, nos termos do art. 28, inciso II, da Lei nº  8.443, de 1992, a cobrança judicial dos valores acima, na forma da legislação em vigor;
9.6. remeter cópia do presente Acórdão, e do Relatório e Voto que o fundamentam à Procuradoria da República no Pará para adoção das providências que julgar pertinentes, nos termos do art. 16, § 3º, da Lei nº 8.443, de 1992;
9.7. dar ciência desta deliberação aos responsáveis informando-lhes que esta, acompanhada do relatório e do voto que a fundamentam, está disponível para consulta no endereço www.tcu.gov.br/acordãos, e que, caso requerido, o TCU poderá fornecer sem custos as correspondentes cópias, de forma impressa.

Tomada de Contas Especial em razão de omissão no dever de prestar contas dos recursos repassados na modalidade fundo a fundo, à conta do Programa de Proteção Social Básica-PSB e do Programa de Proteção SocialEspecial-PSE, no exercício financeiro de 2008.

Segunda Câmara

Município de Tucumã (PA).

3. Responsáveis: Alan de Souza Azevedo (CPF XXX.713.891-XX), ex-Prefeito de Tucumã (PA); Marlene Pereira Duarte Azevedo (CPF XXX.966.182-XX), ex-Secretária de Assistência Social de Tucumã (PA).

13.1. Ministros presentes: Ana Arraes (Presidente), Augusto Nardes, Aroldo Cedraz e Raimundo Carreiro (Relator).
13.2. Ministros-Substitutos presentes: Marcos Bemquerer Costa e André Luís de Carvalho.

ACORDAO-COMPLETO-2408784

Acórdão de Relação 4899/2020 - Segunda Câmara

Acórdão de Relação

RAIMUNDO CARREIRO

Trata-se de Tomada de Contas Especial de responsabilidade do Sr. Alan de Souza Azevedo, na condição de Prefeito de Tucumã (PA) , e da Sra. Marlene Pereira Duarte Azevedo, na condição de Secretária de Assistência Social de Tucumã (PA) , instaurada em razão da omissão no dever de prestar contas da utilização dos recursos recebidos pelo município para a execução, em 2008, do Programa de Proteção Social Básica (PSB) e para o Programa de Proteção Social Especial (PSE) , no  valor de aproximados R$ 850.000,00 (valores atuais) , transferidos ao Município pelo Fundo Nacional de Assistência Social (peça 1, p. 11/13) .
O tomador de contas, cujo relatório se encontra à peça 1, p. 209/221, constatou a omissão. Concluiu ter sido causado prejuízo ao erário federal no valor transferido, de responsabilidade do Sr. Alan de Souza Azevedo (peça 1, p. 213 e 221) .
A Secretaria Federal de Controle Interno (SFC) , em relatório de auditoria (peça 1, p. 229/231) , acompanhou o parecer do tomador de contas. Destarte, certificou a irregularidade das contas em apreciação (peça 1, p. 233) , tendo a autoridade ministerial competente atestado haver tomado conhecimento de suas conclusões (peça 1, p. 242) .
O EXAME PRELIMINAR
O disposto no art. 10 da IN n.º 71, de 2012, foi observado, uma vez que constam dos autos os documentos elencados no referido dispositivo normativo que se enquadram ao caso vertente e que possibilitam a análise do mérito da questão em debate e o amplo exercício do contraditório e do direito de defesa.
A CITAÇÃO
A unidade técnica entendeu pertinente citar o Sr. Alan de Souza Azevedo (peça 11) , solidariamente, com a Sra. Marlene Pereira Duarte azevedo, em decorrência das seguintes irregularidades (em termos idênticos) :
 [...] a contar do recebimento da presente comunicação, apresentar:
i) ALEGAÇÕES DE DEFESA quanto à irregularidade detalhada a seguir:
a) Irregularidade: não comprovação da boa e regular aplicação dos recursos federais repassados pelo Ministério do Desenvolvimento Social e Combate à Fome/MDS, no âmbito do Programa de Proteção Social Básica-PSB e do Programa de Proteção Social Especial-PSE, ao Município de Tucumã/PA, no exercício financeiro de 2008, em razão da omissão no dever de prestar contas.
b) Condutas:
b.1) deixar de apresentar ao Conselho Municipal de Assistência Social do Município de Tucumã/PA e ao Ministério do Desenvolvimento Social e Combate à Fome/MDS os documentos que comprovem a destinação dos recursos federais recebidos no âmbito do Programa de Proteção Social Básica-PSB e do Programa de Proteção Social Especial-PSE, referentes ao exercício financeiro de 2008; e 
b.2) não adotar medidas para o envio tempestivo da documentação relativa à execução dos Programas de Proteção Social Básica-PSB e Proteção Social Especial-PSE, referente ao exercício financeiro de 2008 ao Conselho Municipal de Assistência Social de Tucumã/PA, impossibilitando a análise das referidas contas.
c) Nexo de Causalidade: as condutas omissivas dos responsáveis ensejaram a não comprovação da boa e regular aplicação dos recursos recebidos. 
d) Culpabilidade : é razoável afirmar que os responsáveis tinham consciência da ilicitude de seus atos e que, consideradas as responsabilidades e as normas a que se subordinaram, na qualidade de gestores do Fundo Municipal de Assistência Social de Tucumã/PA, deles era exigível condutas diversas daquelas que adotaram, pois deveriam encaminhar ao Conselho Municipal de Assistência Social de Tucumã/PA e ao Ministério do Desenvolvimento Social e Combate à Fome/MDS a documentação referente à execução dos programas de Proteção Social Básica-PSB e Proteção Social Especial-PSE, referente ao exercício financeiro de 2008, a fim de comprovar a efetiva destinação dos recursos.
e) Dispositivos violados: art. 70, parágrafo único da CRFB; art. 93 do Decretolei 200/67; art. 66 do Decreto 93.872/1986; arts. 8º, 10 e 11 da Portaria MDS 459/2005 e arts. 15 e 16 da Portaria MDS 96, de 26/3/2009.
As alegações de defesa apresentadas pelos responsáveis encontram-se às peças 15 e 16. 
A ANÁLISE DE MÉRITO 
A seguir, com fundamento no art. 1º, § 3º, inciso I, da Lei nº 8.443/92, transcrevo excerto do exame da matéria tratada nos autos levado a efeito pela Secretaria de Controle Externo no Estado do Pará à peça 20) , ratificado pelo titular da unidade técnica à peça 22.
II - HISTÓRICO
2.	Como parte desta seção, transcreveremos excerto da instrução à peça 7:
2.	 A concessão dos recursos na área da Assistência Social, no âmbito do Fundo Nacional de Assistência Social, é regulamentada por meio artigo 30, da Lei Federal 8.742, de 07/12/1993, Lei Orgânica de Assistência Social LOAS e, no caso em tela, pelas Portarias MDS 96, de 26/3/2009 e 459/2005, que dispõem sobre a forma de repasse dos recursos na modalidade fundo a fundo do cofinanciamento federal das ações de assistência social, inclusive no exercício de 2008.
3.	 Para a execução das ações previstas no âmbito do Programa de Proteção Social Básica -PSB e do Programa de Proteção Social Especial-PSE, programas de ação continuada, conforme Plano de Ação à peça 1, p. 11-15, o Ministério do Desenvolvimento Social e Combate à Fome repassou à Prefeitura Municipal de Tucumã/PA, no exercício de 2008, os seguintes valores, conforme Ordens Bancárias (peça 1, p. 17) :
	Ordem Bancária
	Data
	Valor Histórico (R$) 

	2008OB900223
	19/2/2008
	6.300,00

	2008OB900493
	21/2/2008
	3.120,00

	2008OB900565
	25/2/2008
	3.160,00

	2008OB900681
	7/3/2008
	14.941,00

	2008OB900883
	14/3/2008
	6.300,00

	2008OB900988
	20/3/2008
	3.120,00

	2008OB901379
	1º/4/2008
	14.941,00

	2008OB901432
	8/4/2008
	6.300,00

	2008OB901697
	22/4/2008
	14.941,00

	2008OB901803
	9/5/2008
	14.941,00

	2008OB901857
	12/5/2008
	6.300,00

	2008OB902216
	6/6/2008
	6.300,00

	2008OB902435
	11/6/2008
	3.120,00

	2008OB902732
	24/6/2008
	14.941,00

	2008OB902931
	1º/7/2008
	3.080,00

	2008OB902985
	1°/7/2008
	8.793,75

	2008OB902958
	1º/7/2008
	6.300,00

	2008OB903163
	2/7/2008
	14.941,00

	2008OB903868
	8/8/2008
	14.941,00

	2008OB903900
	12/8/2008
	6.300,00

	2008OB903969
	15/8/2008
	3.060,00

	2008OB904016
	19/8/2008
	8.793,75

	2008OB904184
	4/9/2008
	6.300,00

	2008OB904252
	4/9/2008
	14.941,00

	2008OB904350
	10/9/2008
	3.080,00

	2008OB904388
	10/9/2008
	8.793,75

	2008OB904805
	13/10/2008
	3.080,00

	2008OB904832
	15/10/2008
	8.793,75

	2008OB904877
	17/10/2008
	6.300,00

	2008OB905174
	7/11/2008
	6.300,00

	2008OB905271
	12/11/2008
	2.980,00

	2008OB905298
	13/11/2008
	8.793,75

	2008OB905443
	3/12/2008
	14.941,00

	2008OB905734
	16/12/2008
	8.793,75

	2008OB905899
	19/12/2008
	6.300,00

	2008OB905934
	22/12/2008
	4.000,00

	2008OB906022
	23/12/2008
	14.941,00

	2008OB906139
	30/12/2008
	14.941,00

4.	 Dentre outras previsões, nos termos do art. 8º da Portaria MDS 459, de 9/9/2005 e arts. 15 e 16 da Portaria MDS 96, de 26/3/2009, destaca-se que o Demonstrativo Sintético Anual da Execução Físico-Financeira do SUAS, para o exercício de 2008, é o instrumento de prestação de contas do co-financimento federal das ações continuadas de assistência social, no SUAS Web, elaborado pelos gestores e submetido à avaliação do Conselho de Assistência Social competente, que verifica o cumprimento das metas físicas e financeiras do Plano de Ação.
5. 	O prazo para apresentação da prestação de contas dos recursos recebidos no âmbito do Programa de Proteção Social Básica-PSB e do Programa de Proteção Social Especial-PSE esgotou-se em 30/7/2009. Com efeito, o Ministério do Desenvolvimento Social e Combate à Fome expediu o Ofício 6601/DEFNAS/SNAS/MDS, de 28/9/2009 (peça 1, p. 39-41) , com Aviso de Recebimento (AR) dos correios à peça 1, p. 43, cientificando o Conselho Municipal de Assistência Social de Tucumã/PA acerca da ausência de documentos referentes à prestação do Contas.
5.1	. Analogamente, o Sr. Celso Lopes Cardoso, prefeito sucessor (gestão 2009-2012) , também foi cientificado acerca da irregularidade na prestação de contas dos recursos recebidos no âmbito do Programa de Proteção Social Básica-PSB e do Programa de Proteção Social Especial-PSE, mediante Ofício 6603/DEFNAS/SNAS/MDS, de 28/9/2009 (peça 1, p. 45-47) , com Aviso de Recebimento (AR) dos correios à peça 1, p. 49.
6. 	Registre-se que, mediante Ofício SMAS 0721/2009, de 8/9/2009 (peça 1, p. 23) , a Sra. Lívia Lira de Araújo, Secretária Municipal de Assistência Social de Tucumã/PA (exercício 2009) , cientificou o Fundo Nacional de Assistência Social/MDS acerca da impossibilidade de apresentação e preenchimento do Demonstrativo Sintético Anual da Execução Físico-Financeira do SUAS, em face da ausência das informações referentes à execução dos programas.
6.1.	 A secretária apresentou ainda cópia da Ação Judicial de Prestação de Contas (Peça 1, p. 25-35) , em desfavor do Sr. Alan de Souza Azevedo, CPF XXX.713.891-XX, ex-prefeito do município de Tucumã/PA, mandato 2005-2008, e da Sra. Marlene Pereira Duarte Azevedo, CPF XXX.966.182-XX, ex-secretária de Assistência Social, gestão 2008, bem como apresentou ainda cópia da Resolução CMAS 009/2009 (peça 1, p. 37) do Conselho Municipal de Assistência Social de Tucumã/PA que informa não possuir  documentação necessária para subsidiar o preenchimento do referido demonstrativo no SUAS Web.
7. 	Mediante Ofício 136/09-GAB, de 25/11/2009 (peça 1, p. 51-53) , o então prefeito, Sr. Celso Lopes Cardoso, (gestão 2009-2012) ratificou as informações prestadas pela Secretária Lívia Lira de Araújo, apresentando novamente a Ação Judicial de Prestação de Contas, desta feita protocolada na Procuradoria Geral do Município (peça 1, p. 55-59) , Resolução CMAS 014/2009 (peça 1, p. 63) e ATA do Conselho Municipal de Assistência Social de Tucumã/PA (peça 1, p. 65-67) .
8. 	Após análise, por meio da Nota Técnica 8598/2014 (peça 1, p. 69-73) , o Ministério do Desenvolvimento Social e Combate à Fome, concluiu o seguinte, in verbis (peça 1, p. 73) :
Diante do exposto, faz-se necessário emitir notificação ao gestor atual, aos antecessores e ao Conselho Municipal de Tucumã/PA, no sentido de apresentar toda a documentação de prestação de contas referente ao exercício de 2008, Planilha semelhante ao Demonstrativo Sintético, Ata de Reunião e Resolução do Conselho Municipal de Assistência Social, ou Certidão devidamente atualizada da Representação Criminal para comprovação da continuidade do procedimento junto ao Ministério Público Federal, ou ainda, na impossibilidade de atendimento, proceder à devolução dos recursos, devidamente atualizados, no valor de R$ 630.371,97 (seiscentos e  trinta mil, trezentos e setenta e um reais e noventa e sete centavos) .
8.1	 Nesse sentido, foram ainda enviados os seguintes expedientes: i) Ofício 6906/DEFNAS/SNAS/MDS, de 9/12/2014 (peça 1, p. 83-85) , destinado ao Sr. Celso Lopes Cardoso, prefeito sucessor (gestão 2009-2012) ; ii) Ofício 6907/DEFNAS/SNAS/MDS, de 9/12/2014 (peça 1, p. 87-89) ,  destinado ao  Sr. Alan de Souza Azevedo, CPF XXX.713.891-XX, ex-prefeito do município de Tucumã/PA (gestão 2005-2008) , recebido em 15/1/2015 no endereço do responsável, conforme atesta o com Aviso de Recebimento (AR) dos correios à peça 91 e; iii) Ofício 6908/DEFNAS/SNAS/MDS, de 9/12/2014 (peça 1, p. 153-155) , destinado ao Conselho Municipal de Assistência Social de Tucumã/PA, recebido em 14/1/2015, conforme atesta o Aviso de Recebimento (AR) dos correios à peça 1, p. 157.
9.	 Em 2015, mediante Ofício 014/2015 (peça 1, p. 159) , a Prefeitura de Tucumã/PA, já na gestão do Sr. Adelar Pelegrini, apresentou a Certidão de Objeto e Pé (peça 1, p. 161) , referente ao processo contra o ex-gestor, Sr. Alan de Souza Azevedo, CPF XXX.713.891-XX, e Resolução CMAS 001/2015 (peça 1, p. 163) , a qual novamente comunica não possuir o Demonstrativo Sintético Anual da Execução Físico-Financeira do exercício de 2008. 
10. 	Ressalte-se que, conforme Publicação no D.O.U. de 5/3/2015 (peça 1, p. 165) , o Ministério do Desenvolvimento Social e Combate à Fome notificou o gestor sucessor, qual seja, Sr. Celso Lopes Cardoso (gestão 2009-2012) , acerca das pendências atinentes na prestação de contas dos Programas PSB e PSE em 2008.
11.	 Em face da irregularidade, o Tomador Especial de Contas do Ministério do Desenvolvimento Social e Combate à Fome, por intermédio do Relatório de TCE 97/2016 (peça 1, p. 209-221) , de 9/5/2016, concluiu pela configuração de prejuízo ao erário, em face da omissão no dever de prestar contas dos recursos repassados à Prefeitura Municipal Tucumã/PA, à conta do Programa de Proteção Social Básica-PSB e do Programa de Proteção Social Especial-PSE, sob a responsabilidade da Sr.  Alan de Souza Azevedo, CPF XXX.713.891-XX, ex-prefeito do município de Tucumã/PA, mandato 2005-2008.
12.	 O Ministério da Transparência Fiscalização e Controle, mediante Secretaria Federal de Controle Interno, emitiu o Relatório 778/2016, de 21/6/2016 (peça 1, p. 229-231) e Certificado de Auditoria (peça 1, p. 233) , ratificando a atribuição de responsabilidade efetuada pelo Tomador de Contas, contudo, quanto à caracterização do dano, o certificou as presentes contas em razão do não encaminhamento de documentação exigida para a prestação de contas (peça 1, p. 231) . O Parecer do Dirigente do Órgão de Controle Interno, de 21/6/2016, concluiu pela irregularidade das referidas contas (peça 1, p. 234) . 
13. 	Por fim, o Pronunciamento Ministerial (peça 1, p. 242) , de 12/8/2016, atestou haver tomado conhecimento do Relatório e Certificado de Auditoria, do Parecer do Dirigente do Controle Interno e opinou pela irregularidade das contas da responsável.
3.	Exame técnico procedido pela instrução à peça 7 demonstrou as razões para não incluir o prefeito sucessor nesta TCE, na condição de responsável. Com base no Despacho do Ministro José Múcio Monteiro à peça 9 do TC Processo 000.444/2016-4, o AUFC instrutor incluiu nesta TCE, como responsável solidária, a então Secretária Municipal de Assistência Social de Tucumã/PA, Sra. Marlene Pereira Duarte Azevedo, CPF XXX.713.891-XX.
4.	Assim, o AUFC instrutor propôs citação solidária do Sr. Alan de Souza Azevedo e da Sra. Marlene Pereira Duarte Azevedo, que obteve concordância do corpo dirigente desta Secex/PA   (peças 8-9) , tendo sido ordenada pelo então relator (peça 10) , em razão da "não comprovação da boa e regular aplicação dos recursos federais repassados pelo Ministério do Desenvolvimento Social e Combate à Fome/MDS, no âmbito do Programa de Proteção Social Básica-PSB e do Programa de Proteção Social Especial-PSE, ao Município de Tucumã/PA, no exercício financeiro de 2008, em  razão da omissão no dever de prestar contas".
5.	A citação da Sra. Marlene Pereira Duarte Azevedo se deu por meio do Ofício 26/2018-TCU/Secex/PA, de 17/1/2018 (peça 11) cujo Aviso de Recebimento AR733658576CC, de 7/2/2018, encontra-se à peça 14, enquanto o Sr. Alan de Souza Azevedo foi citado pelo Ofício 25/2018-TCU-Secex/PA (peça 12) , de 17/1/2018, cujo Aviso de Recebimento AR733658562CC, de 7/2/2018, encontra-se à peça 13. 	Ambos responsáveis apresentaram alegações de defesa que serão a seguir analisadas
III - EXAME TÉCNICO
	Alegações de defesa do sr. Alan de Souza Azevedo  (peça 15) 
6.		O defendente alega que:
	a) por ocasião da eleição ocorrida em 2008, aguardou por parte do candidato eleito a indicação de equipe de transição, o que não ocorreu, sendo que somente em 16/12/2008, o Sr. Celso Lopes Cardoso, sucessor eleito, apresentou expediente solicitando a apresentação de documentos (peça 15, p. 11 e 19-20) ;
	b) com o encerramento da sua administração em 31.12.2008, sem que tenha sido disponibilizada qualquer dependência na sede da prefeitura, providenciou que os documentos necessários às prestações de contas fossem retirados da sede da Prefeitura e os armazenou em sua residência, em razão da proximidade do fim do seu mandato;
	c) agiu dessa forma porque sua residência seria utilizada como gabinete e extensão do paço municipal e para evitar que seu sucessor destruísse tais documentos;
	d) tão logo assumiu a administração municipal em 2009, o Sr. Celso Lopes Cardoso, compareceu à DEPOL local e informou à autoridade policial que tomou conhecimento através de seus secretários que documentos haviam "desaparecidos" da prefeitura, bem como programas de computadores haviam sido alterados ou deletados e que o ex-prefeito, ora defendente, havia se apoderado dos documentos e computadores e que estes foram levados para a sua residência;
	e) consta ainda do inquérito policial, que através de requerimento da autoridade policial, o juiz deferiu a Ordem de Busca e Apreensão domiciliar para a apreensão dos documentos e objetos da Prefeitura;
	f) apesar das informações prestadas pelo defendente em sede policial, perante a autoridade competente, dando conta de que se tratava de uma medida de cautelas com documentos em cópias e alguns em original para a prestação de contas do defendente, a autoridade policial não efetuou a devolução dos referidos documentos;
	g) desde 2009 até a presente data, a ação judicial originada desses procedimentos, vinculada à busca e apreensão, não foi julgada, estando pendentes as diligências requeridas pelo Ministério Público e até a presente data não foram realizadas;
	h) foram muitas as tentativas do defendente para reaver os referidos documentos, os quais acabaram por não chegar às suas mãos;
	i) deixou de prestar contas referentes aos recursos por ele administrados no exercício de 2008, em virtude dos fatos narrados;
	j) a Súmula 3 do TCU é no sentido de considerar iliquidáveis as contas do responsável, ordenando-lhes trancamento e arquivamento, em razão do caso fortuito ou força maior ocorrido, diante da impossibilidade material de aferir-se a documentação hábil para comprovar a regular aplicação dos recursos públicos;
	k) considerando as circunstâncias excepcionais e específicas verificadas no presente caso, além dos inúmeros precedentes já adotados por este Tribunal, deve ser aplicado o art. 20 da Lei 8.443/1992, que diz que "as contas serão consideradas iliquidáveis quando caso fortuito ou de força maior, comprovadamente alheio à vontade do responsável, tornar materialmente impossível o julgamento de mérito a que se refere o art. 16 da referida lei;
	l) o Sr. Celso Lopes Cardoso, seu sucessor na P. M. de Tucumã, requereu ao juízo da Comarca a devolução ao defendente dos documentos apreendidos, para que este efetuasse a prestação de contas. Todavia a devolução dos documentos à sua pessoa nunca ocorreu.
	Análise das alegações de defesa do Sr. Alan de Souza Azevedo	
7.	Ao retirar documentos da prefeitura e levá-los para sua residência, o Sr. Alan de Souza Azevedo assumiu o risco da ocorrência de qualquer fato que viesse a incidir sobre eles. Tais documentos poderiam ter sido objeto de incêndio, furto, alagamento ou qualquer outro fato que colocasse em risco sua integridade. Durante seu mandato, o responsável poderia ter reproduzido os documentos que julgava necessários à prestação de recursos recebidos durante sua gestão - por fotocópia, escaneamento, etc. -, em vez de subtraí-los da municipalidade.
7.1.	A atitude do sucessor do responsável em procurar o poder judiciário para reaver a documentação subtraída da prefeitura, a nosso ver, foi adequada para preservar documentos públicos retirados da prefeitura, independentemente da animosidade política porventura existente entre eles.
7.2.	O responsável afirma que "foram muitas as tentativas do defendente para reaver os referidos documentos" sem no entanto, trazer aos autos, sequer uma comprovação dessas tentativas. Ao contrário, a única ação no sentido de reaver os documentos apreendidos partiu do Sr. Celso Lopes Cardoso, sucessor do responsável.
7.3.	A alegação de ocorrência de caso fortuito ou de força maior não se sustenta. A nosso ver, não houve tais hipóteses. Ao retirar os documentos da prefeitura o Sr. Alan de Souza Azevedo concorreu para a que a busca e apreensão fosse efetivada. Nesse sentido, afasta-se a pretensão da defesa de considerar iliquidáveis as presentes contas, nos termos do art. 20 da Lei Orgânica do Tribunal, porquanto não resta evidenciada a ocorrência de caso fortuito ou força maior, comprovadamente alheio à vontade do responsável, já que os procedimentos de busca e apreensão de documentos, que supostamente teriam inviabilizado a prestação de contas, se deram em razão de irregularidade atribuída ao próprio recorrente, qual seja, a subtração de documentos da prefeitura.
7.4.	Destarte, também entendemos que não cabe, na espécie, a aplicação do teor da Súmula TCU 3, invocada pelo responsável em sua defesa. Note-se que o prefeito sucessor apenas se acautelou ao verificar a ausência de documentação comprobatória da gestão de recursos federais integralmente geridos pelo seu antecessor. Ao se precaver judicialmente, afastou a aplicação da Súmula 230/TCU. 
7.5.	Assim, encaminharemos proposta no sentido da irregularidade das contas do Sr. Alan de Souza Azevedo, condenação em débito solidariamente com a Sra. Marlene Pereira Duarte Azevedo e aplicação da multa prevista no art. 57 da Lei nº 8.443/1992.
	Alegações de defesa da Sra. Marlene Pereira Duarte Azevedo (peça 16) 
8.	A defendente alega que:
	a) de forma surpreendente o ex-prefeito Alan de Souza Azevedo foi alvo de uma ação judicial de busca e apreensão e, por tal motivo, todos os documentos necessários à prestação de contas de sua administração, no exercício financeiro de 2008, foram levados para a sede da Depol local. Diante dessa medida extrema, não pôde (nem poderia sem os devidos documentos) , a defendente prestar contas de sua gestão, como vinha fazendo regularmente;
	b) Os documentos permanecem até a presente data sob o poder da autoridade judicial. O sucessor do Sr. Alan de Souza Azevedo, entendendo que, de fato, os documentos eram para esse propósito (prestação de contas) , solicitou ao Juízo que determinasse a devolução dos documentos. Todavia, o juiz determinou a devolução, mas não especificou em seu expediente quais seriam esses documentos, o que fez com que a autoridade policial até a presente data não tenha dado cumprimento à referida decisão;
	c) o processo sofreu uma longa paralisação, e até a presente data não foi julgado em seu mérito. Os documentos não foram devolvidos ao ex-prefeito Alan de Souza Azevedo, ficando a defendente também privada de promover a sua prestação de contas;
	d) no caso em tela, verifica-se que a defendente deixou de prestar contas dos recursos recebidos no exercício de 2008 em razão de (1) manobras políticas por parte do Sr. Celso Lopes Cardoso e seus auxiliares, resultando na (2) busca e apreensão de toda a documentação necessária e obrigatória para a realização das prestações de contas;
	e) a Súmula 3 do TCU é no sentido de considerar iliquidáveis as contas do responsável, ordenando-lhes trancamento e arquivamento, em razão do caso fortuito ou força maior ocorrido, diante da impossibilidade material de aferir-se a documentação hábil para comprovar a regular aplicação dos recursos públicos;
	f) considerando as circunstâncias específicas verificadas no presente caso, além dos numerosos precedentes já adotados por este Tribunal, deve ser aplicado o art. 20 da Lei 8.443/1992, que diz que "as contas serão consideradas iliquidáveis quando caso fortuito ou de força maior, comprovadamente alheio à vontade do responsável, tornar materialmente impossível o julgamento de mérito a que se refere o art. 16 da referida lei;
	Análise das alegações de defesa da Sra. Marlene Pereira Duarte Azevedo
9.	As alegações trazidas aos autos pela responsável assemelham-se, em seu conteúdo, àquelas expendidas pelo outro responsável, Sr. Alan de Souza Azevedo e, como aquelas, também não merecem acolhida pela Corte de Contas, pelas mesmas razões expostas no item 7 e subitens, acima.
9.1.	Da mesma forma que o ex-prefeito, a defendente também poderia ter reproduzido os documentos que julgava necessários à prestação de recursos recebidos durante sua gestão por fotocópia, escaneamento, etc. Também não trouxe aos autos comprovação alguma de tentativa de ter acesso aos documentos, na esfera judicial. Poderia, como interessada ter ingressado na ação judicial e solicitar a documentação suficiente à apresentação da respectiva prestação de contas.
9.2.	Poder-se-ia até argumentar que a defendente não concorreu diretamente para a busca e apreensão dos documentos, visto que foi o Sr. Alan de Souza Azevedo que subtraiu a documentação da prefeitura. No entanto ela, como interessada, poderia ter ingressado na ação judicial e solicitar a documentação suficiente à apresentação da respectiva prestação de contas.
9.3..	Destarte, também entendemos que não cabe, na espécie, a aplicação do teor da Súmula TCU 3, invocada pela responsável em sua defesa, pois ela geriu integralmente os recursos em sua gestão, juntamente com o ex-prefeito, em virtude de exercer o cargo de Secretária Municipal de Assistência Social, o que lhe possibilitou a reprodução e guarda de documentação para adequada e suficiente prestação de contas.
9.4.	Assim, encaminharemos proposta no sentido da irregularidade das contas da Sra. Marlene Pereira Duarte Azevedo, condenação em débito solidariamente com o Sr. Alan de Souza Azevedo e aplicação da multa prevista no art. 57 da Lei nº 8.443/1992.
10.	É importante registrar que a omissão no dever de prestar contas configura ofensa não só às regras legais, mas também aos princípios basilares da administração público, já que o gestor dos recursos deixa de prestar satisfação à sociedade sobre o efetivo emprego dos recursos postos sob a sua responsabilidade, dando ensejo, inclusive, ao surgimento de presunção legal no sentido da não aplicação dos valores com desvio de recursos federais.
11.	Ademais, incumbe ao gestor que recebe recursos federais o dever de demonstrar a correta aplicação dos valores que lhes foram repassados, nos termos do art. 70, parágrafo único, da Constituição Federal c/c art. 93 do Decreto-Lei 200/1967. A omissão no dever de prestar contas dá ensejo à presunção legal de dano ao erário. Esse entendimento vai ao encontro do que a jurisprudência desta Corte de Contas afirma, consoante, dentre outros, os Acórdão 1319/2014-TCU-Primeira Câmara, 4471/2015-1ª Câmara e 4755/2010-1ª Câmara, todos relatados pelo Ministro José Múcio Monteiro.
PRESCRIÇÃO DA PRETENSÃO PUNITIVA
12.	Com relação à ocorrência da prescrição da pretensão punitiva, este Tribunal aprovou, por meio do Acórdão 1441/2016-TCU-Plenário, incidente de uniformização de jurisprudência em que firma o entendimento de que a matéria se subordina ao prazo prescricional de dez anos indicado no art. 205 do Código Civil, contado a partir da data de ocorrência da irregularidade a ser sancionada, nos termos do art. 189 da Lei 10.406/2002 (Código Civil) .
13.	No presente caso, os atos irregulares foram praticados em 31/7/2009, um dia após o prazo de que dispunham os responsáveis para prestar contas dos recursos recebidos - 30/7/2009. 	O ato que ordenou a citação do responsável foi o Despacho do então Ministro-Relator José Múcio Monteiro, em 20/12/2017 (peça 10) , antes portanto do transcurso de dez anos entre esse ato e os fatos impugnados.
14.   	Reconhecida a interrupção do prazo prescricional, nos termos do art. 202, inciso I, do Código Civil, inexiste no presente processo óbice ao exercício da ação punitiva por parte deste Tribunal.
CONCLUSÃO
15.	No exercício financeiro de 2008, o município de Tucumã/PA, recebeu recursos do Ministério do Desenvolvimento Social e Combate à Fome, no âmbito do Programa de Proteção Social Básica-PSB e do Programa de Proteção Social Especial-PSE. (ítens 1-5) 
16.	Não houve comprovação da boa e regular aplicação dos recursos recebidos em face de omissão no dever de prestar constas. Citados, os responsáveis apresentaram alegações de defesa que, analisadas, não afastaram a irregularidade. Apurou-se a responsabilidade solidária do Sr. Alan de Souza Azevedo, CPF XXX.713.891-XX, ex-Prefeito do município de Tucumã/PA, mandato 2005-2008, e da Sra. Marlene Pereira Duarte Azevedo, CPF XXX.966.182-XX, ex-Secretária de Assistência Social, gestão 2008. (ítens 6-11) 
17.	Assim, tendo em vista não haver óbice ao exercício da ação punitiva por parte deste Tribunal, será proposta a irregularidade das contas dos responsáveis, condenação em débito solidariamente e aplicação da multa prevista no art. 57 da Lei nº 8.442/1992. (itens 12-14) 
V - PROPOSTA DE ENCAMINHAMENTO
18.	Diante do exposto, submetem-se os autos à consideração superior, propondo:
	a) julgar irregulares as contas do Sr. Alan de Souza Azevedo, CPF XXX.713.891-XX, e da Sra. Marlene Pereira Duarte Azevedo, CPF XXX.966.182-XX, com fundamento nos arts. 1º, inciso I, 16, inciso III, alínea "a", 19, caput, e 23, inciso III, da Lei 8.443/1992 c/c com os arts. 1º, inciso I, 209, inciso I, 210 e 214, inciso III, do RI/TCU;
	b) condenar os responsáveis, solidariamente, ao pagamento das importâncias a seguir especificadas e fixando-lhe o prazo de 15 dias para que comprove perante este Tribunal, em respeito ao art. 214, inciso III, alínea "a", do RI/TCU, o recolhimento da dívida aos cofres do Fundo Nacional de Assistência Social - FNAS, atualizadas monetariamente e acrescidas de juros de mora calculados a partir das datas indicadas até a data do efetivo recolhimento e com o abatimento de valores acaso já satisfeitos, nos termos da legislação vigente:
	                                 Valor do débito:
	
	Data
	Valor Histórico (R$) 

	19/2/2008
	6.300,00

	21/2/2008
	3.120,00

	25/2/2008
	3.160,00

	7/3/2008
	14.941,00

	14/3/2008
	6.300,00

	20/3/2008
	3.120,00

	1º/4/2008
	14.941,00

	8/4/2008
	6.300,00

	22/4/2008
	14.941,00

	9/5/2008
	14.941,00

	12/5/2008
	6.300,00

	6/6/2008
	6.300,00

	11/6/2008
	3.120,00

	24/6/2008
	14.941,00

	1º/7/2008
	3.080,00

	1°/7/2008
	8.793,75

	1º/7/2008
	6.300,00

	2/7/2008
	14.941,00

	8/8/2008
	14.941,00

	12/8/2008
	6.300,00

	15/8/2008
	3.060,00

	19/8/2008
	8.793,75

	4/9/2008
	6.300,00

	4/9/2008
	14.941,00

	10/9/2008
	3.080,00

	10/9/2008
	8.793,75

	13/10/2008
	3.080,00

	15/10/2008
	8.793,75

	17/10/2008
	6.300,00

	7/11/2008
	6.300,00

	12/11/2008
	2.980,00

	13/11/2008
	8.793,75

	3/12/2008
	14.941,00

	16/12/2008
	8.793,75

	19/12/2008
	6.300,00

	22/12/2008
	4.000,00

	23/12/2008
	14.941,00

	30/12/2008
	14.941,00

Valor atualizado, com juros, até 28/3/2019: R$ 856.636,91 (peça 19) 
	c) aplicar, com fundamento no art. 57 da Lei 8.443/1992, c/c o art. 267 do RI/TCU, individualmente, multa ao Sr. Alan de Souza Azevedo, CPF XXX.713.891-XX e à Sra. Marlene Pereira Duarte Azevedo, CPF XXX.966.182-XX, fixando o prazo de 15 dias, a partir da notificação, para que, nos termos do art. 214, inciso III, alínea "a", do RI/TCU, comprovem perante este Tribunal o recolhimento aos cofres do Tesouro Nacional do valor atualizado monetariamente desde a data do acórdão que vier a ser proferido até a data do efetivo recolhimento, se for pago após o vencimento, na forma da legislação em vigor; 
	d) autorizar, desde logo, a cobrança judicial das dívidas nos termos do art. 28, inciso II, da Lei 8.443/1992 c/c o art. 219, inciso II, do RI/TCU, caso não atendida a notificação;
	e) autorizar, desde logo, com fundamento no art. 26 da Lei 8.443/1992 c/c o art. 217 do RI/TCU, caso seja do interesse dos responsáveis, o parcelamento da dívida em até 36 (trinta e seis) parcelas, incidindo sobre cada uma, corrigida monetariamente, os juros de mora devidos, sem prejuízo de alertá-lo de que, caso opte por essa forma de pagamento, a falta de comprovação do recolhimento de qualquer parcela implicará o vencimento antecipado do saldo devedor, nos termos do art. 26, parágrafo único, da Lei 8.443/1992 c/c o art. 217, § 2º, do RI/TCU; e
	f) encaminhar cópia da deliberação que vier a ser proferida, bem como do relatório e do voto que a fundamentarem, ao Procurador-Chefe da Procuradoria da República no Pará, nos termos do § 3º do art. 16 da Lei 8.443/1992 c/c o § 7º do art. 209 do RI/TCU, para adoção das medidas que entender cabíveis.
O PARECER DO MINISTÉRIO PÚBLICO
O Ministério Público manifestou-se de acordo com a proposta de encaminhamento alvitrada pela unidade técnica (peça 23) .
Deixou consignado em seu parecer considerações sobre a responsabilização da ex-Secretária, conforme excerto do parecer.
Quanto à ex-secretária, poderia ser aventada a exclusão de sua responsabilidade, visto que, como reconhecido pelo ex-prefeito, teria sido ele o responsável pela subtração dos documentos da prefeitura, o que, em princípio, inviabilizaria a prestação de contas pela Sra. Marlene Pereira Duarte Azevedo. 
Todavia, a identidade dos argumentos apresentados pelos dois defendentes - notadamente a tentativa de imputar culpa ao prefeito sucessor - associada ao fato de terem sobrenome em comum ("Azevedo") , levaram minha Assessoria a investigar a existência de eventuais laços entre eles.
Foi constatado, a partir de informações do sistema CPF, que o Sr. Alan de Souza Azevedo e a Sra. Marlene Pereira Duarte Azevedo residem no mesmo endereço (Avenida Belém, 615, Tucumã-PA) , juntamente com o filho da responsável, Sr. Fúlvio Duarte Azevedo. Foi exatamente para esse endereço que foi expedido o mandado de busca domiciliar "para apreensão de documentos, livros, objetos, equipamentos de informática, em mídia, banco de dados e tudo mais pertencentes e que tenham estritamente relação com a administração pública municipal" (peça 15, p. 28, 31, 38 e 41) , material este que, segundo informação prestada pelo Delegado José Carlos Rodrigues dos Santos, em 25/8/2009 (peça 15, p. 65-66) , ocuparia "uma sala inteira desta delegacia", não sendo de se esperar que passasse despercebido pelos moradores da residência. 
Em razão disso, é de se concluir que a responsável possuía pleno conhecimento da conduta ilegal praticada pelo ex-prefeito, concorrendo, portanto, para a omissão no dever de prestar contas dos recursos recebidos pela municipalidade.
	
É o Relatório.

não há

Subprocurador-Geral Lucas Rocha Furtado.

TOMADA DE CONTAS ESPECIAL. PROGRAMA DE PROTEÇÃO SOCIAL BÁSICA (PSB) E PROGRAMA DE PROTEÇÃO SOCIAL ESPECIAL (PSE). OMISSÃO. CONTAS IRREGULARES. DÉBITO. MULTA.

TOMADA DE CONTAS ESPECIAL (TCE)

Secretaria de Controle Externo no Estado do Pará (Secex/PA).

Atuo por força do art. 152 do Regimento Interno
Verificaram-se irregularidades na gestão de recursos federais, da ordem de mais de R$ 855.000,00 (atualizados) , transferidos ao Município de Tucumã (PA) para a execução do Programa de Proteção Social Básica (PSB) e do Programa de Proteção Social Especial (PSE) no exercício de 2008. O débito gerado monta ao valor total gerido no período. Vejamos.
Foram citados o Sr. Alan de Souza Azevedo, na condição de Prefeito, e a Sra.  Marlene Pereira Duarte Azevedo, na condição de Secretária de Assistência do município. A ausência de comprovação da adequada aplicação dos recursos federais recebidos, ante a omissão no dever de prestar contas, é a irregularidade que fundamentou as citações. 
A Secretaria de Controle Externo no Estado do Paraná (Secex/PA) rejeitou as alegações de defesa. No mérito, propôs julgar irregulares as contas dos responsáveis e condená-los ao pagamento de débito, no montante transferido, e de multa. Acompanhou-a o Ministério Público.
Acolho as propostas, tomando as análises apresentadas como razão para decidir.
Ressalto o que se segue.
2.1 Cabia aos responsáveis a guarda adequada dos documentos necessários para a comprovação da boa e regular utilização dos recursos geridos. Não há evidências de caso fortuito ou de força maior que teriam impedido que o fizessem. 
2.2 Há indícios vários e concordantes de que a Sra. Marlene Pereira Duarte Azevedo e o Sr. Alan de Souza Azevedo concorreram para o destino inapropriado dos documentos. Conforme levantou o Ministério Público, ambos têm o mesmo último sobrenome, residiam no mesmo local e têm um filho em comum. Como os documentos foram guardados, por algum tempo, na residência dos responsáveis, ocupando o volume aproximado de um cômodo, não há como a Sra. Marlene não ter tido ao menos ciência do fato, em que pese apenas ao ex-Prefeito ter sido imputada subtração desses documentos da prefeitura.
2.3 Os responsáveis sequer comprovaram ter tomado todas as providências possíveis para reaverem os documentos referentes à prestação de contas após esses terem sido apreendidos pela justiça por solicitação do Prefeito sucessor.
Face ao exposto, Voto por que o Tribunal adote o Acórdão que ora submeto à consideração deste Colegiado.
TCU, Sala das Sessões Ministro Luciano Brandão Alves de Souza, em 30 de abril de 2019.
RAIMUNDO CARREIRO 
Relator